最高法院民事判決　　　　　　九十四年度台上字第二一七八號
　　上　訴　人　甲○○○
　　　　　　　　　　　　　號
　　訴訟代理人　吳 美 津律師
　　被 上訴 人　鄭 世 祐（即祭祀公業鄭源興管理人）
　　　　　　　　　　　　　56.
　　訴訟代理人　呂 傳 勝律師
上列當事人間租佃爭議事件，上訴人對於中華民國九十三年五月
十一日台灣高等法院第二審判決（九十二年度上字第一二一○號
），提起上訴，本院判決如下：
    主  文
原判決廢棄，發回台灣高等法院。
    理  由
本件被上訴人主張：上訴人之被繼承人鄭兆昌生前與伊訂立耕地
三七五租約，承租伊所有如原判決附表所示之八筆土地（下稱系
爭土地），鄭兆昌於民國八十六年七月六日死亡，其母即上訴人
為唯一之繼承人。而系爭土地於無不可抗力情況下已廢耕多年，
且上訴人年近七旬，無耕作能力，復擅自搭蓋違章建築，不自任
耕作，依耕地三七五減租條例第十六條第一項、第二項規定，原
訂租約無效，伊得收回系爭土地。縱認租約有效，依同條例第十
七條第一項第四款規定，伊亦得終止租約，爰以起訴狀繕本之送
達為終止租約之意思表示等情，求為命上訴人將系爭土地交還伊
之判決。
上訴人則以：伊並無廢耕情事，系爭土地為伊餬口之唯一田地，
伊雖於約定主要作物生長季節外改種其他作物，但仍以約定之主
要作物按時繳租。系爭如原判決附表編號六所示土地，係於伊先
祖開始承租系爭土地前，即由訴外人鄭崇清占有使用至今，並非
伊有不自任耕作情事。且被上訴人終止租約亦不合法等語，資為
抗辯。並於第一審提起反訴，求為命被上訴人協同伊就系爭土地
之耕地租約辦理承租人繼承登記之判決。
原審就本訴及反訴均維持第一審所為上訴人敗訴之判決，駁回其
上訴，無非以：被上訴人主張上訴人之被繼承人鄭兆昌生前與伊
訂立耕地三七五租約，承租伊所有系爭土地，租約期限續訂自八
十六年一月一日起至九十一年十二月三十一日止，鄭兆昌已於八
十六年七月六日死亡，其母即上訴人為唯一繼承人等情，業據被
上訴人提出台灣省桃園縣桃園鄉鎮耕地租約登記簿、台灣省桃園
縣私有耕地租約、自耕能力證明書、戶籍謄本為證，復為上訴人
所不爭執，並有土地登記謄本在卷可佐，堪信為真實。查系爭如
原判決附表編號六所示土地上門牌號碼桃園縣桃園市○○路五三
八巷二六號房屋、庭院、空地及農具貯藏室，係訴外人鄭崇清於
上訴人承租前即已占有使用該土地所建造，業據證人鄭崇清、簡
美霞證述屬實，被上訴人既未能完整將土地交付與承租之上訴人
耕作，自不得於事後以鄭崇清占用土地建築房屋為由，主張上訴
人不自任耕作，系爭租約無效，而依耕地三七五減租條例第十六
條第一、二項規定，請求上訴人返還系爭土地。惟上訴人於第一
審即自認如原判決附表編號一、二所示土地業經編定為學校用地
，應終止租約，並提出桃園縣都市計畫土地使用分區證明書為憑
，自應認被上訴人主張終止該附表編號一、二所示之耕地租約，
於法有據，應予准許。另原判決附表編號三至八所示土地，依被
上訴人所提出由政府相關機關分別於八十二年十月十四日、八十
三年六月三日、八十九年五月十一日拍攝之空照圖所示，該土地
上確無耕作之跡象，僅有少數林木穿插其間而有廢耕情事，則被
上訴人以起訴狀繕本送達上訴人為終止系爭耕地租約之意思表示
，於法並無不合。系爭耕地之租約既經終止，被上訴人請求上訴
人返還系爭土地，為有理由，應予准許。系爭租約既經被上訴人
合法終止，上訴人自不得主張被上訴人應協同辦理承租人繼承登
記，其反訴請求被上訴人協同辦理承租人繼承登記，即屬無據，
不應准許等詞，為其判斷之基礎。
按民事訴訟法第二百七十九條第一項所定之自認，必須當事人對
於他造主張之事實，積極的表示承認始可成立。查本件被上訴人
從未主張系爭土地其中如原判決附表編號一、二所示之土地經編
定為學校用地，其可據以終止租約等事實，上訴人自無從為自認
，乃原審竟認上訴人自認此部分事實，因而就該部分土地為上訴
人敗訴之判決，自有違誤。次查一審卷第三一三至三一五頁所附
空照圖（航空攝影圖像），並無土地坐落地段地號之標示，被上
訴人亦承認空照圖無法確定何筆地號土地位在圖上何處（一審卷
三三五頁），且一審卷第三二三頁所附法院書記官以電話向行政
院農業委員會農林航空測量所承辦空照圖之人員吳崑涼查詢之談
話紀錄單，亦記載該承辦人員答覆其無法判讀空照圖所含正確地
號等語。又上開空照圖上僅顯示由遠距離上空攝得之各種形狀、
位置及黑白深淺顏色不同之影像，此與由地面近距離目視事物之
情形，大不相同。原審未詳細調查並說明其如何判斷何部分影像
屬本件系爭土地及相當於何項事物，遽依該空照圖認系爭土地無
耕作之跡象而為不利於上訴人之判決，亦嫌速斷。另原審既認系
爭如原判決附表編號六所示土地，係於上訴人承租前即由鄭崇清
占有使用，而未由出租人交付上訴人耕作；竟又判令上訴人應將
該編號六所示土地交還被上訴人，主文與理由矛盾。上訴論旨，
指摘原判決本訴部分不當，求予廢棄，非無理由。又關於反訴部
分，原審係以本訴認定系爭租約已合法終止為據，而駁回上訴人
請求被上訴人協同辦理承租人繼承登記之反訴，茲原判決本訴部
分既經廢棄，反訴部分自亦無可維持。上訴論旨，指摘原判決反
訴部分不當，求予廢棄，亦非無理由。
據上論結，本件上訴為有理由。依民事訴訟法第四百七十七條第
一項、第四百七十八條第二項，判決如主文。
中　　華　　民　　國　九十四　年　 十一 　月　二十五　日
                      最高法院民事第三庭
                          審判長法官  吳　正　一
                                法官  劉　福　聲
                                法官  黃　義　豐
                                法官  簡　清　忠
                                法官  陳　碧　玉
      本件正本證明與原本無異
                                      書  記  官
中　　華　　民　　國　九十四　年 　十二 　月　　六　　日
                                                      Ｋ
